【裁判字號】    89,易,1779
【裁判日期】    891011
【裁判案由】    詐欺
【裁判全文】
臺灣高雄地方法院刑事判決                        八十九年度易字第一七七九號
    公  訴  人  臺灣高雄地方法院檢察署檢察官
    被      告  丙○○○
    被      告  乙○○
右列被告因詐欺案件，經檢察官提起公訴 (八十八年度偵字第二一八三五號），及移
送併辦（八十九年偵字第一七八四０號），本院判決如左：
    主  文
丙○○○連續意圖為自己不法之所有，以詐術使人將本人之物交付，處有期徒刑拾月
。
乙○○無罪。
    事  實
一、丙○○○基於意圖為自己不法之所有之概括犯意，明知自己經濟狀況不佳，仍自
    任會首，分別於民國八十六年九月三十日、八十七年四月二十日（公訴人誤載為
    八十七年四月十日）、八十七年七月二十日，在高雄市○○○路二一七號現住處
    ，連續召攬如附表編號一至編號三之民間互助會，並於各互助會起會之初，即連
    續施用詐術，以未經同意而冒用如附表所示之乙○○、林秀梅等人名義參加互助
    會之方式，並分別於附表所示之冒標時間，以口頭方式表示乙○○等人願出如附
    表所示金額之標金標會並標得如附表所示之會款，致使不知情之活會會員陷於錯
    誤而誤以為係由附表所示被冒標人得標，而將會款繳予丙○○○，總共詐得約新
    台幣（下同）三百零六萬元，嗣於八十七年十二月藉故宣佈止會，其他活會會員
    始知受騙。又丙○○○明知自己經濟狀況拮据，已無清償能力，竟承上開詐欺之
    犯意，於八十七年七月二十三日，至丁○○高雄市○○○路二六二號家中，聲稱
    欲投資事業需款三十萬元，並以其及乙○○所共同簽發（乙○○以蓋章方式）票
    面金額三十萬元、票號0000000號之本票作為擔保，且允諾三個月內清償
    ，致使丁○○陷於錯誤而答應貸款並交付三十萬元給丙○○○，經丁○○多次催
    討，並向台灣高雄地方法院聲請本票裁定及支付命令，被告均避不見面，迄今未
    清償，丁○○始知受騙。
二、案經甲○○、丁○○訴請台灣高雄地方法院檢察署檢察官偵查起訴。
    理  由
壹、被告丙○○○部分：
一、訊據被告丙○○○對於召集如附表所示之互助會，並以未經同意而冒用如附表所
    示之乙○○、林秀梅等人名義參加互助會之方式，且於附表所示之冒標時間內，
    以口頭方式標得如附表所示之會款，以及另於上開時、地向丁○○借貸三十萬元
    等情坦承不諱，惟矢口否認向丁○○借貸部分有詐欺之犯行，辯稱：伊曾數次向
    丁○○借錢，但有以房子設定抵押權給丁○○，抵押權設定的金額超過伊所借金
    額，但丁○○還是用全部的金額來請求云云。查被告冒用附件所列之人名義參加
    互助會，並以口頭方式表示被冒用人願出如附表所示金額之標金標會，並標得標
    金，顯係屬詐欺之犯行，而被告向丁○○借貸之時，已多次以上開冒標方式冒標
    標金，足見其已經濟困難，被告再向告訴人丁○○借貸三十萬元，屆清償期未見
    清償，且避不出面處理，足見被告在借款之初即無清償能力，難謂無詐欺之犯意
    。核與告訴人甲○○、丁○○及證人黃麗芬、曾玉賓、黃慧玲等到院供述之情節
    相符，（復有互助會簿三冊、丙○○○事後簽發交付告訴人甲○○之本票影本六
    十一紙，以及丙○○○、乙○○共同簽發之本票影本一紙、台灣高雄地方法院支
    付命令、民事裁定各一份在卷可參）至被告雖辯稱曾數次向丁○○借錢，且設定
    抵押權給丁○○，抵押權設定的金額超過伊所借金額，但丁○○還是用全部的金
    額來請求云云，縱認所辯之事屬實，亦與本筆借貸無關，是其所辯辯顯屬卸責之
    詞，不足採信，其有前開詐欺犯行，事證明確，犯行堪以認定。
二、核被告所為，係犯刑法第三百三十九條第一項之詐欺取財罪。被告先後多次冒用
    他人名義冒摽互助會標金之犯行，時間緊接，方法相同，觸犯構成要件相同之罪
    名，顯係基於概括犯意為之，而其明知自己已無支付能力仍向告訴人丁○○借貸
    三十萬元，其時間與上開冒標標金犯行接近，且觸犯構成要件相同之罪名，顯係
    承上開概括犯意為之，上開多次冒標標金犯行與無支付能力借貸犯行，應依連續
    犯規定論以一罪，並加重其刑。公訴人雖未就被告於八十七年七月二十日所召集
    如附表編號三之互助會部分提起公訴，惟此部分與被告被訴於八十六年九月三十
    日及八十七年四月十日召集如附表編號一、二之互助會部分，以及公訴人於起訴
    後復移送被告向告訴人丁○○詐借三十萬元之犯行併案審理，此二部分之犯行，
    與起訴部分均有連續犯之裁判上一罪關係，為起訴效力所及，依刑事訴訟法第二
    百六十七條之規定，本院自得審理，併此敘明。爰審酌被告以招攬互助會方式向
    他人詐取會款或以借貸方式詐借金錢，使告訴人蒙受財產上之損害，事後未與告
    訴人達成和解，迄今僅清償二萬餘元，惟念及被告犯後於本院審理中坦承部分犯
    行，並無前科等一切情狀，量處如主文所示之刑。
貳、被告乙○○部分：
一、公訴意旨略以：被告乙○○為丙○○○之夫，係由丙○○○擔任會首，而由乙○○協助收取會款之工作，因認被告乙○○共同涉有詐欺之犯行。
二、公訴人指被告乙○○涉有上開被訴之犯行，無非以告訴人甲○○及證人黃麗芬、
    曾玉賓、黃慧玲等偵訊中之指訴及證述，並有互助會單影本二張及被告丙○○○
    簽發之本票影本多張，附卷可參，為其論據。
三、訊據被告乙○○矢口否認有上開被訴詐欺之犯行，辯稱：伊對丙○○○所召集之
    互助會均不知情，且伊自八十六年就搬回美濃，人根本不在高雄，不可能幫忙收
    會錢等語。
四、按犯罪事實應依證據認定之，無證據不得推定其犯罪事實，又不能證明被告犯罪
    者，應諭知無罪之判決，刑事訴訟法第一百五十四條、第三百零一條第一項定有
    明文。又按刑事訴訟法上所謂認定犯罪事實之證據，係指足以認定被告確有犯罪
    行為之積極證據而言，如未能發現相當證據或證據不足以證明，自不能以推測或
    擬制之方法，以為裁判基礎，最高法院二十九年上字第三一０五號及四十年台上
    字第八十六號分別著有判例；又認定不利於被告之事實，須依積極證據，苟積極
    證據不足為不利被告之認定時，即應為有利於被告之認定，更不必有何有利之證
    據，亦有最高法院三十年上字第八一六號判例可資參照。
五、經查，上開互助會單上會首記載為丙○○○，有上開互助會簿三冊在卷可參，且
    依告訴人甲○○及證人黃麗芬、曾玉賓、黃慧玲等之指訴及證述，確係丙○○○
    親自向渠等召募，開會時亦由丙○○○主持等情，則本件互助會契約，應係存在
    於會首丙○○○與互助會會員之間，互助會之債權債務法律關係，亦應存於丙○○○與互助會會員間，堪予認定，而告訴人甲○○雖於偵查時聲稱被告乙○○有
    代被告丙○○○收取會款，但於本院審理時則改稱乙○○於八十六年有收過二次
    ，八十七年之後乙○○搬到美濃後，他就沒有再收了。核與被告乙○○所辯大致
    相符，縱使如告訴人及其他被害人指訴及證稱被告乙○○有幫忙收取活會會員會
    款等情，亦係夫妻之間日常生活互為代理幫忙之行為，實難認被告有此行為，即
    認被告有共同冒標詐取會款之行為。況同案被告丙○○○於本院審理中堅稱冒標
    會款之行為，均係其一人所為，是既無積極證據證明被告乙○○有共同冒標詐欺
    會款之行為，其所辯無詐欺會款之行為應可採信。此外，復查無其他積極證據，
    足證被告涉有上開被訴共同詐欺之犯行，犯罪應屬不能證明，依法應為無罪之諭
    知。
六、至臺灣高雄地方法院檢察署檢察官移送併辦之八十八年度偵字第一七八四０號
    案件，因本院已為被告無罪之判決，自屬無從併辦，應退回由檢察官另為處理，
    附此敘明。
據上論斷，應依刑事訴訟法第二百九十九條第一項前段、第三百零一條第一項，刑法
第五十六條、第三百三十九條第一項，罰金罰鍰提標準條例第一條前段，判決如主文
。
本案經檢察官鍾忠孝到庭執行職務。
中     華     民     國      八十九      年     十     月      十一     日
                              臺灣高雄地方法院刑事第六庭
                                  法  官  沈  建  興
右正本證明與原本無異。
如不服本判決，應於判決送達後十日內，向本院提出上訴狀。
                                  書記官  蔡  琬  玲
中    華    民    國      八十九      年      十      月      十一      日
附錄本判決論罪之法條：
刑法第三百三十九條第一項
意圖為自己或第三人不法之所有，以詐術使人將本人或第三人之物交付者，處五年以
下有期徒刑、拘役或科或併科一千元以下罰金。
附表
┌─┬─────────┬────────────────┬───────┐
│編│  所  招  募  之  │   冒  用  他  人  名  義  及   │ 詐得活會會員 │
│號│    互  助  會    │       冒  標  之  情  形       │ 之   金   額 │
├─┼─────────┼────────────────┼───────┤
│一│八十六年九月三十日│被告起會時即未經乙○○（一會）、│              │
│  │起會至八十九年十一│林秀梅（二會）、邱輝玉（一會）、│              │
│  │月三十日招攬曾玉賓│張富三（一會）、黃慧玲（一會）同│              │
│  │等人參加，每會一萬│意，而冒用乙○○等人名義參加本互│              │
│  │元，共三十九會，約│助會，並於下列時間以口頭告知他會│        │
│  │定每月三十日中午十│員得標金額之方式冒標：          │              │
│  │二時在被告高雄市建│八十六年十月三十日冒標黃慧玲一│ 10000×37  │
│  │國三路二一七號住處│  會，得標金額二千一百元。      │   ＝370000元 │
│  │開標，採外標方式，│八十七年一月三十日冒標乙○○一│ 10000×34  │
│  │由利息最高者得標。│  會，得標金額二千五百元。      │   ＝340000元 │
│  │                  │八十七年二月三十日冒標林秀梅一│ 10000×33  │
│  │                  │  會，得標金額二千二百元。      │   ＝330000元 │
│  │                  │八十七年五月三十日冒標張富三一│ 10000×30  │
│  │                  │  會，得標金額二千四百元。      │   ＝300000元 │
│  │                  │八十七年十月三十日冒標林秀梅一│ 10000×25  │
│  │                  │  會，得標金額二千五百元。      │   ＝250000元 │
│  │                  │八十七年十二月三十日冒標邱輝玉│ 10000×23  │
│  │                  │  一會，得標金額二千五百元。    │   ＝230000元 │
├─┼─────────┼────────────────┼───────┤
│二│八十七年四月十日起│被告起會時即未經林秀梅（一會）、│              │
│  │會至八十九年九月十│傅義豐（一會）同意，而冒用林秀梅│              │
│  │日招攬曾玉賓等人參│等人名義參加本互助會，並於下列時│              │
│  │加，每會一萬元，共│間以口頭告知他會員得標金額之方式│              │
│  │三十四會，約定每月│冒標：                          │              │
│  │十日中午十二時在被│八十七年五月十日冒標傅義豐一會│ 10000×32  │
│  │告高雄市○○○路二│  ，得標金額二千二百元。        │   ＝320000元 │
│  │一七號住處開標，採│八十七年九月十日冒標林秀梅一會│ 10000×28  │
│  │外標方式，由利息最│  ，得標金額二千五百元。        │   ＝280000元 │
│  │高者得標。        │八十七年十一月十日冒標黃慧玲一│ 10000×26  │
│  │                  │  會，得標金額二千五百元。      │   ＝260000元 │
├─┼─────────┼────────────────┼───────┤
│三│八十七年七月二十日│被告起會時即未經黃慧玲（二會）同│              │
│  │起會至八十九年四月│意，而冒用黃慧玲名義參加本互助會│              │
│  │二十日招攬鍾菊秋等│，並於下列時間以口頭告知他會員得│              │
│  │人參加，每會一萬元│標金額之方式冒標：              │              │
│  │，共二十二會，約定│八十七年八月二十日冒標黃慧玲一│ 10000×20  │
│  │每月二十日中午十二│會，得標金額二千二百元。        │   ＝200000元 │
│  │時在被告高雄市建國│八十七年十月二十日冒標黃慧玲一│ 10000×18  │
│  │三路二一七號住處開│  會，得標金額二千二百元。      │   ＝180000元 │
│  │標，採外標方式，由│                                │              │
│  │利息最高者得標。  │                                │              │
├─┼─────────┼────────────────┼───────┤
│合│                  │                                │共0000000元   │
│計│                  │                                │              │
└─┴─────────┴────────────────┴───────┘


司法院資訊處製作；財團法人民間司法改革基金會備份。
